---
title: "Projet 9 : Produisez une étude de marché / Préparation - nettoyage des données"
output:
  html_document :
    toc : true
author : Jonathan DICKELMANN
date: "Novembre 2022"
---

```{r setup, include=FALSE}
knitr::opts_chunk$set(echo = TRUE)
```

- - -

### 1/ Importation


1. Import des données

```{r import données}
banque_mondiale <- read.csv2("D:/Formation Data Analyst/09_produisez une étude de marché avec R ou Python/Données/DAN-P9-data/données_banque_mondiale.csv")
FAO <- read.csv("D:/Formation Data Analyst/09_produisez une étude de marché avec R ou Python/Données/DAN-P9-data/stab pol_pop ss alim_pib.csv",sep=',')
pop <- read.csv("D:/Formation Data Analyst/09_produisez une étude de marché avec R ou Python/Données/DAN-P9-data/Population_2000_2018.csv",sep=',')
dispo_alimentaire <- read.csv("D:/Formation Data Analyst/09_produisez une étude de marché avec R ou Python/Données/DAN-P9-data/DisponibiliteAlimentaire_2017.csv",sep=',')
```

2. Import des librairies

```{r import librairies, message=FALSE}
#Librairies utiles à la manipulation de dataframes
library(tidyr)
library(dplyr)
#Librairie pour la mise en forme du rapport
library(knitr)
```

- - -

### 2/ Manipulation des dataframes


* Dataframe banque_mondiale

```{r banque_mondiale}
#Renommage des colonnes
colnames(banque_mondiale) <- c("Code pays","Code ISO","Pays","Continent","Indice global de performance logistique 2018","Indice global de la facilité de faire des affaires 2019")

#Aperçu du dataframe
kable(head(banque_mondiale))
```


* Dataframe FAO

```{r FAO}
#Suppression des colonnes inutiles
FAO <- FAO[,c('Code.zone..M49.','Zone','Produit','Valeur')]
#Passage des lignes en colonnes
FAO <- FAO %>% pivot_wider(names_from = Produit, values_from = Valeur)
#Suppression de la colonne vide
FAO <- select(FAO,-'Prévalence de la sous-alimentation (%) (valeur annuelle)')
#Remplacement des caractères "<2.5" en numérique
FAO$`Prévalence de la sous-alimentation (%) (moyenne sur 3 ans)` <- sub("<2.5*", 1, FAO$`Prévalence de la sous-alimentation (%) (moyenne sur 3 ans)`)
#Changement de colonnes en numérique
FAO[,c(3:5)] <- sapply(FAO[,c(3:5)], as.numeric)
#Renommage des colonnes
colnames(FAO) <- c("Code ISO","Pays","PIB par habitant, ($ PPA internationaux constants de 2017)","Prévalence de la sous-alimentation (%) (moyenne sur 3 ans)","Stabilité politique et absence de violence/terrorisme (indice)")

#Aperçu du dataframe
kable(head(FAO))
```

* Dataframe population

```{r pop}
#Filtre sur l'année 2017 et sélection de colonnes
pop <- subset(pop,pop$Année=="2017",select = c('Zone','Valeur'))
#Renommage des colonnes
colnames(pop) <- c("Pays","Population 2017 (en milliers)")

#Aperçu du dataframe
kable(head(pop))
```

* Dataframe dispo_alimentaire

```{r dispo}
#Filtre sur la production et l'importation de volailles + sélection de colonnes
dispo_alimentaire <- subset(dispo_alimentaire,dispo_alimentaire$Produit=="Viande de Volailles"&(dispo_alimentaire$Élément=="Production"|dispo_alimentaire$Élément=="Importations - Quantité"),select = c('Zone','Élément','Valeur'))
#Passage des éléments en colonnes
dispo_alimentaire <- dispo_alimentaire %>% pivot_wider(names_from = Élément, values_from = Valeur)
#Renommage des colonnes
colnames(dispo_alimentaire) <- c("Pays","Production (en milliers de tonnes)","Importations - Quantité (en milliers de tonnes)")

#Aperçu du dataframe
kable(head(dispo_alimentaire))
```

- - -

### 3/ Jointures


Nous réalisons la 1ère jointure à partir du dataframe dispo_alimentaire car seuls les pays pour lesquels les informations sur la production et l'importation de poulets nous intéresse. Nous réalisons donc une jointure à gauche avec la dispo_alimentaire à gauche.

```{r 1ère jointure}
#Jointure à gauche entre les dataframes dispo_alim et population à partir des "Pays"
join1 <- merge(dispo_alimentaire,pop, by = "Pays",all.x=T)

#Jointure à gauche entre les dataframes join1 et banque mondiale à partir des "Pays"
join2 <- merge(join1,banque_mondiale, by = "Pays",all.x=T)

#Jointure à gauche entre les dataframes join2 et FAO à partir du "Code ISO"
df <- merge(join2,FAO, by = "Code ISO",all.x=T)
```

- - -

### 4/ Réglages du dataframe final et export


* Suppression des lignes sans code ISO car cela ne concernent que des pays où ils manquent toutes les infos hors dispo alimentaire et population
* Suppression des colonnes en double

```{r ajustement}
#Suppression des lignes sans code ISO
df <- df %>% drop_na("Code ISO")

#Suppression des colonnes en double et réorganisation du dataframe
df <- df[,c("Pays.x","Production (en milliers de tonnes)",
            "Importations - Quantité (en milliers de tonnes)",
            "Population 2017 (en milliers)","Prévalence de la sous-alimentation (%) (moyenne sur 3 ans)",
            "PIB par habitant, ($ PPA internationaux constants de 2017)",
            "Stabilité politique et absence de violence/terrorisme (indice)",
            "Indice global de performance logistique 2018",
            "Indice global de la facilité de faire des affaires 2019","Continent")]

#Changement de nom pour la colonne "Pays"
names(df)[1]<-"Pays"

#Export du fichier
write.csv(df,"D:/Formation Data Analyst/09_produisez une étude de marché avec R ou Python/Données/DAN-P9-data/df.csv", row.names = FALSE)

#Aperçu du dataframe final
kable(head(df))
```
